【裁判字號】    95,台上,1755
【裁判日期】    950810
【裁判案由】    分配表異議之訴
【裁判全文】
最高法院民事判決            九十五年度台上字第一七五五號
    上  訴  人  甲  ○
                        2弄6.
    訴訟代理人  汪團森律師
    被 上訴 人  乙○○
                        之3號.
上列當事人間分配表異議之訴事件，上訴人對於中華民國九十四
年九月二十七日台灣高等法院第二審判決（九十四年度上字第三
九三號），提起上訴，本院判決如下：
    主  文
原判決廢棄，發回台灣高等法院。
    理  由
本件原審維持第一審所為上訴人敗訴之判決，駁回其上訴，無非
以：台灣板橋地方法院（下稱執行法院）九十三年度執字第三四
七六號上訴人與訴外人陳束間清償債務強制執行事件（下稱系爭
執行事件），強制執行拍賣陳束所有坐落臺北縣中和市○○街十
九號一樓房屋及其基地（下稱系爭房地），所得價款新台幣（下
同）一千零八十九萬六千元。被上訴人對於系爭房地，有第二順
位抵押權（下稱系爭抵押權），民國九十三年九月九日被上訴人
具狀提出他項權利證書、債權證明，向執行法院陳報債權，請求
參與分配，執行法院予以列入分配，上訴人為反對之陳述等情，
為兩造所不爭。查抵押權為不動產物權，非經登記，不生效力，
抵押權人僅能依設定登記之內容行使權利，是抵押債務人究為何
人，應以設定登記之內容為準。上訴人主張被上訴人對於訴外人
陳束並無債權存在之事實，固為被上訴人所不爭執；惟被上訴人
係訴外人張雪馨於九十二年三月二十五日出借三百六十萬元予訴
外人陳束，同月二十七日與陳束簽訂之借款協議書，約定陳束提
供系爭房地抵押權設定第二順位給予張雪馨指定人即被上訴人。
被上訴人又係抵押權設定登記之抵押債權人，依上說明，自應由
設定登記權利人即被上訴人行使權利，實行其抵押權。而被上訴
人實行抵押權，具狀陳報債權，於系爭執行事件參與分配執行金
額，有無理由，參照民法第一百零五條後段規定之法理，即應就
張雪馨決之。被上訴人（實際係訴外人張雪馨）於九十二年三月
二十五日出借三百六十萬元予訴外人陳束，九十二年三月二十七
日與訴外人陳束簽訂借款契約書（兼作借據），約定：被上訴人
借給乙方即陳束新臺幣三百六十萬元整，當場以現金全數交陳束
親收訖。並已於同日為抵押權之設定登記等事實，有借款契約書
（兼收據）、土地登記申請書等影本在卷足憑。經證人許金暉證
稱：伊僅認識張雪馨不認識乙○○，因業務上的配合才認識，九
十二年三月左右，伊從事代書工作，陳束看到廣告來找伊借款，
伊介紹給張小姐，當天就說他有急用，借款六十萬元，張小姐給
他現金，大約是在九十二年三月底左右，餘三百萬元則在四月份
交付；伊有看到系爭借款交付之經過，都在事務所交付，有扣部
分費用，包括代書費、設定費等；伊知道抵押權的事情，但張小
姐說他要自行處理，伊知抵押權設定是在借款當天，因為陳束急
著用錢，所以來不及設定，陳束、張小姐簽協議書及本票還有交
付六十萬元現金的時候，伊均在場，乙○○在交付六十萬元的時
候有在場，系爭抵押權設定是列其為債權人；伊不清楚被上訴人
是否有出借款項，或是僅出名為抵押權人，三百萬元交付時被上
訴人有在場。應該都知情云云在卷屬實；被上訴人就其交付借款
予訴外人陳束之事實，已盡其舉證之責任；應堪信被上訴人與訴
外人陳束之借款三百六十萬元，並為抵押權之設定登記為真實。
約定於債權已屆清償期，而未為清償時，抵押物之所有權，移屬
於抵押權人者，其約定為無效，民法第八百七十三條第二項固有
明文規定，惟抵押權設定契約，並不因而無效。本件被上訴人於
九十二年三月二十五日出借三百六十萬元予訴外人陳束，同日由
陳束出具系爭房地，預約出賣與乙○○，為保全該標的物權利之
移轉，並於九十二年三月二十七日為預告、及抵押權設定之登記
等事實，有土地登記申請書、預告登記同意書、土地登記簿謄本
、他項權利證明書為憑；被上訴人於九十二年三月二十五日出借
三百六十萬元予訴外人陳束，由陳束出具前述預告登記同意書，
同時為抵押權之設定登記，顯係以通謀虛偽買賣系爭房地，隱藏
消費借貸之法律行為，依民法第八十七條第一項前段、第八百七
十三條第二項之規定，被上訴人與訴外人陳束間通謀虛偽買賣系
爭房地，所為預告登記同意書之約定無效；惟抵押權設定契約，
並不因而無效，被上訴人自得行使其抵押權。至被上訴人所提出
訴外人陳束於九十二年四月二十三日所簽之領款收據、交易明細
表、陳束簽發之本票，無非係在舉證證明訴外人陳束確有借款，
及訴外人張雪馨有交付借款之事實，均不足以影響九十二年三月
二十七日之借款契約及抵押權設定登記之效力；上訴人主張：被
上訴人為抵押權登記，為通謀虛偽表示云云，自不足採。被上訴
人對系爭執行事件，具狀陳報債權聲明參與分配，執行法院將之
列入分配表，尚無不合等詞，為其判斷之基礎。
按得心證之理由，應記明於判決，為民事訴訟法第二百二十二條
第四項所明定，故法院依自由心證判斷事實之真偽時，所斟酌調
查證據之結果，其內容如何，與應證事實之關聯如何，以及取捨
之原因如何，如未記明於判決，即屬同法第四百六十九條第六款
所謂之判決不備理由。查原審先謂上訴人主張被上訴人對於訴外
人陳束，並無債權存在之事實，為被上訴人所不爭執；繼謂被上
訴人係訴外人張雪馨於九十二年三月二十五日出借三百六十萬元
予訴外人陳束時，約定陳束提供系爭房地抵押權設定第二順位給
予張雪馨指定人即被上訴人，前者係被上訴人並非執行債務人陳
束之債權人，後者則係訴外人張雪馨始為陳束之債權人。若此，
何以被上訴人並非債權人，僅係登記為系爭抵押權之抵押債權人
，即可實行抵押權？又所謂參照民法第一百零五條之法理，究係
何指？原審未於判決理由欄下詳為說明，已有理由不備之違法。
次按依證人許金暉之上開證詞，進行系爭款項借貸，抵押權設定
者，係訴外人張雪馨與陳束，被上訴人僅在場知情而已，原審竟
謂被上訴人於九十二年三月二十五日出借三百六十萬元予訴外人
陳束，並為抵押權之設定登記，前屬彼此矛盾，究竟實情為何，
尚待原審調查釐清。上訴論旨，指摘原判決為不當，聲明廢棄，
非無理由。
據上論結，本件上訴為有理由。依民事訴訟法第四百七十七條第
一項、第四百七十八條第二項，判決如主文。
中    華    民    國  九十五  年    八    月    十    日
                      最高法院民事第六庭
                          審判長法官  許  朝  雄
                                法官  謝  正  勝
                                法官  鄭  玉  山
                                法官  吳  麗  女
                                法官  袁  靜  文
      本件正本證明與原本無異
                                      書  記  官
中    華    民    國  九十五  年    八    月  二十三  日
                                                      v


司法院資訊處製作；財團法人民間司法改革基金會備份。
